臺北高等行政法院裁定
                                   110年度監簡抗字第12號
抗告人  楊豐睿        
上列抗告人因與相對人法務部矯正署間監獄行刑法事件，對於中
華民國110年7月28日臺灣花蓮地方法院110年度監簡字第8號行政
訴訟裁定，提起抗告，本院裁定如下：
    主  文
原裁定廢棄，應由臺灣花蓮地方法院行政訴訟庭更為裁判。 
    理  由
一、抗告法院認為抗告為有理由者，應廢棄或變更原裁定；非有
    必要，不得命原法院或審判長更為裁定，行政訴訟法272條
    準用民事訴訟法第492條規定甚明。上開規定，依行政訴訟
    法第236條之2第4項規定，於簡易訴訟之抗告程序準用之。
二、抗告人前向臺灣花蓮地方法院（下稱原審）行政訴訟庭提起
    行政訴訟，因未繳納裁判費，且未具體載明訴訟標的及訴之
    聲明等，經原審於民國110年6月28日以110年度監簡字第8號
    行政訴訟裁定命抗告人於裁定送達後7日內補正，該裁定已
    於110年7月7日送達予抗告人收受，嗣因抗告人未遵期補正
    起訴之聲明及訴訟標的，原審依行政訴訟法第107條第1項第
    10款、第236條規定，認抗告人起訴為不合法，以原裁定駁
    告抗告人於原審之訴。抗告人不服，提起本件抗告。
三、抗告意旨略謂：抗告人已依限補繳起訴之裁判費，其前以臺
    南監獄為被告，向臺灣臺南地方法院提起訴訟，並不需附起
    訴狀影本，而係直接視訊開庭，故請給予抗告人補正及開庭
    審理之機會等語。
四、按行政訴訟法第105條規定：「（第1項）起訴，應以訴狀表
    明下列各款事項，提出於行政法院為之：一、當事人。二、
    起訴之聲明。三、訴訟標的及其原因事實。（第2項）訴狀
    內宜記載適用程序上有關事項、證據方法及其他準備言詞辯
    論之事項；其經訴願程序者，並附具決定書。」本條立法理
    由載明：「二、起訴，應表明訴之要素及其有關之原因事實
    ，藉以確定訴訟羈束暨判決確定之效力範圍。爰……規定應以
    訴狀表明當事人、起訴之聲明、訴訟標的及其原因事實，俾
    資遵循。」第125條規定：「（第1項）行政法院應依職權調
    查事實關係，不受當事人主張之拘束。（第2項）審判長應
    注意使當事人得為事實上及法律上適當完全之辯論。（第3
    項）審判長應向當事人發問或告知，令其陳述事實、聲明證
    據，或為其他必要之聲明及陳述；其所聲明或陳述有不明瞭
    或不完足者，應令其敘明或補充之。（第4項）陪席法官告
    明審判長後，得向當事人發問或告知。」其立法理由記載：
    「……。二、行政訴訟因涉及公益，如行政法院就事實關係，
    須受當事人主張之拘束不能依職權調查，將有害於公益，爰
    ……規定行政法院應依職權調查事實關係，不受當事人主張之
    拘束。三、闡明權為審判長之職權，亦為其義務。為期發見
    真實，並使當事人在言詞辯論時有充分攻擊或防禦之機會，
    審判長自應行使闡明權，使當事人得為事實上及法律上適當
    完全之辯論，俾訴訟關係臻於明瞭…。四、審判長行使闡明
    權之方法，應向當事人發問、告知，令其陳述事實、聲明證
    據，或為其他必要之聲明及陳述；如當事人所聲明或陳述有
    不明瞭或不完足者，應令其敘明或補充之。」而所謂「聲明
    」乃當事人請求法院為如何裁判之意思表示，其內容必須具
    體、明確。而行政法院之判決，應本於當事人之聲明為之。
    至於「行政法院應依職權調查事實關係，不受當事人主張之
    拘束」，係指為判決基礎所須事實而言。如當事人之聲明有
    不明瞭或不完足者，審判長應行使闡明權，令當事人敘明或
    補充完足，使其內容具體、明確後，再予裁判。
五、經查，觀諸本件抗告人所提出之起訴狀（原審卷第9至13頁
    ），其上係以法務部矯正署為被告，並表明不服法務部矯正
    署法矯署教字第11001027280號復審決定書，而依本件原裁
    定所載，原審既認抗告人於原審起訴之聲明及訴訟標的並非
    明確，則原審審判長自可依職權而按前揭行政訴訟法第125
    條規定，以行使闡明權之方法，向抗告人發問、告知，應令
    其敘明或補充之，使其所聲明或陳述能夠補充完足，以俾訴
    訟關係內容臻於具體、明瞭後，再予裁判。則原審審判長未
    依上開規定行使闡明義務，逕認抗告人提起行政訴訟，未載
    明訴訟標的（即針對何行政處分表示不服）及訴之聲明（即
    表明法院應為如何之判決），其起訴不合程式，經裁定命抗
    告人於裁定送達後7日內補正，因抗告人逾期未補正，駁回
    抗告人在原審之訴，尚嫌率斷。抗告意旨雖未指摘及此，然
    原裁定既有上開違誤，抗告人復請求（漏載「廢棄原裁定」
    ）准予審理，自應認抗告為有理由。且本件抗告人於原審起
    訴之聲明尚非明確，有由原審審判長闡明並調查後更為裁判
    之必要，爰裁定如主文。
六、另按受刑人因監獄行刑所生之公法爭議而依監獄行刑法第11
    1條規定提起之訴訟，為簡易訴訟程序事件，適用行政訴訟
    法簡易訴訟程序之規定，其裁判費用減徵2分之1（同法第11
    4條第1項規定參照）。則本件抗告人提起本件抗告，經原審
    以110年8月20日110年度監簡字第8號行政訴訟裁定徵收抗告
    費新臺幣（下同）1,000元，未依法減徵2分之1，致抗告人
    溢繳500元，宜由原審另予退還，附此敘明。
中　　華　　民　　國　　110 　年　　10　　月　　28　　日
                　　臺北高等行政法院第六庭
                              審判長法  官　陳心弘
                                    法  官　郭銘禮
                                    法  官　林淑婷 
上為正本係照原本作成。
不得抗告。
中　　華　　民　　國　　110 　年　　10　　月　　28　　日
                                    書記官  黃玉鈴